ACORDAO-COMPLETO-2450254

ACÓRDÃO 447/2021 ATA 6/2021 - PLENÁRIO

VISTOS, relatados e discutidos estes autos de embargos de declaração opostos ao Acórdão 2750/2020-TCU-Plenário, alusivo a auditoria envolvendo a gestão da implantação da Refinaria Abreu e Lima, da Petrobras,
ACORDAM os Ministros do Tribunal de Contas da União, reunidos em sessão do Plenário, com fulcro nos arts. 32 e 34 da Lei 8.443/1992 e diante das razões expostas pelo Relator, em:
9.1. conhecer dos embargos de declaração apresentados pela sra. Maria das Graças Silva Foster e pelos srs. Jorge Luiz Zelada, Marco Aurélio da Rosa Ramos e Francisco Pais para, no mérito, rejeitá-los;
9.2. dar ciência desta deliberação os interessados.

Embargos de declaração opostos contra acórdão que aplicou sanções aos embargantes em razão de falhas graves apuradas no âmbito de auditoria de avaliação da gestão da implantação da Refinaria Abreu e Lima.

Petróleo Brasileiro S.A.

3. Interessados/Responsáveis/Recorrentes:
3.1. Responsáveis: Abilio Paulo Pinheiro Ramos (XXX.818.707-XX); Alan Kardec Pinto (XXX.530.657-XX); Almir Guilherme Barbassa (XXX.113.586-XX); Celso Fernando Lucchesi (XXX.047.300-XX); Daniel Teixeira Machado (XXX.113.989-XX); Francisco Pais (XXX.502.887-XX); Guilherme de Oliveira Estrella (XXX.771.627-XX); Ildo Luis Sauer (XXX.024.960-XX); Jorge Luiz Zelada (XXX.164.787-XX); Jose Miranda Formigli Filho (XXX.031.707-XX); José Alcides Santoro Martins (XXX.522.258-XX); José Antônio de Figueiredo (XXX.172.357-XX); José Carlos Cosenza (XXX.066.200-XX); José Sérgio Gabrielli de Azevedo (XXX.750.395-XX); Luiz Alberto Gaspar Domingues (XXX.529.007-XX); Marco Aurélio da Rosa Ramos (XXX.544.320-XX); Maria das Graças Silva Foster (XXX.772.727-XX); Nestor Cunat Cervero (XXX.381.207-XX); Paulo Mauricio Cavalcanti Gonçalves (XXX.551.307-XX); Paulo Roberto Costa (XXX.612.879-XX); Pedro José Barusco Filho (XXX.145.708-XX); Renato de Souza Duque (XXX.515.167-XX); Venina Velosa da Fonseca (XXX.496.306-XX); Wilson Guilherme Ramalho da Silva (XXX.513.807-XX)
3.2. Recorrentes: Maria das Graças Silva Foster (XXX.772.727-XX); Jorge Luiz Zelada (XXX.164.787-XX); Marco Aurélio da Rosa Ramos (XXX.544.320-XX); Francisco Pais (XXX.502.887-XX).

Aroldo Cedraz.

13.1. Ministros presentes: Ana Arraes (Presidente), Walton Alencar Rodrigues, Benjamin Zymler (Relator), Aroldo Cedraz, Raimundo Carreiro, Bruno Dantas, Vital do Rêgo e Jorge Oliveira.
13.2. Ministro que alegou impedimento na Sessão: Aroldo Cedraz.
13.3. Ministro-Substituto convocado: Marcos Bemquerer Costa.
13.4. Ministros-Substitutos presentes: Augusto Sherman Cavalcanti, André Luís de Carvalho e Weder de Oliveira.

BENJAMIN ZYMLER

Ministro Benjamin Zymler.

Na sessão ordinária de 14/10/2020, este Colegiado, pelo Acórdão 2.750/2020, aplicou a diversos responsáveis pela gestão da implantação da Refinaria Abreu e Lima, da Petrobras, a multa prevista no art. 58, inciso II, da Lei 8.443/1992. Parte dos gestores, cuja conduta foi considerada especialmente grave, foi ainda sancionada com a inabilitação para o exercício de cargos comissionados no âmbito da administração federal.
2.	Notificados a respeito, a sra. Maria das Graças Silva Foster (ex-presidente e ex-diretora da estatal) e os srs. Jorge Luiz Zelada (ex-diretor) , Marco Aurélio da Rosa Ramos (ex-gerente-executivo) e Francisco Pais (ex-gerente-executivo) opuseram embargos de declaração, alegando a existência de omissões e obscuridades no aresto, como segue:
	- omissão quanto às razões para considerar a decisão da diretoria da empresa que aprovou o DIP AB-CR 97/2008 (Ata D. E. 4.691/2008) como ampliação do Plano de Antecipação da Refinaria (PAR) , e não mera "discussão de matérias já integralmente vinculadas às decisões pretéritas daquele órgão colegiado", das quais os embargantes não participaram, como argumentado pela defesa (sra. Maria das Graças Silva Foster e sr. Jorge Luiz Zelada) (ocorrência 9.1.8) ;
	- omissão em apontar, "com a devida precisão, qual seria o nível de maturidade exigível para os projetos básicos que foram condenados" (sra. Maria das Graças Silva Foster) (ocorrência 9.1.11) ;
	- ausência de apreciação do argumento da defesa de que "não se poderia exigir do Embargante que analisasse todas as minúcias dos procedimentos licitatórios" (sr. Jorge Luiz Zelada) (ocorrência 9.1.11) ;
	- não enfrentamento da alegação de que, no final de 2009, quando da aprovação da fase III do Projeto RNEST, o valor presente líquido (VPL) do empreendimento era positivo em US$ 76 milhões (sr. Jorge Luiz Zelada) (ocorrência 9.1.14) ;
	- não enfrentamento de "ponto fundamental para a defesa do Embargante: o ato a ele atribuído [elaboração do DIP AB-CR 97/2008], consistente na solicitação de autorização para aquisição de equipamentos críticos da refinaria [DIP AB-CR 97/2008], nada mais foi do que um mero desdobramento de uma determinação anterior da alta administração da PETROBRAS" (sr. Marco Aurélio da Rosa Ramos) (ocorrência 9.1.5) ;
	- desconsideração do argumento de que, "em pouco mais de um ano, (...) 188 equipamentos tornaram-se críticos, [de modo que], caso não houvesse a inclusão destes novos equipamentos críticos no DIP AB-CR 97/2008, o Embargante e sua gerência estariam omitindo uma informação importantíssima, frustrando uma decisão anteriormente tomada pela Diretoria Executiva, consubstanciada no DIP AB-CR 76/2007" (sr. Marco Aurélio da Rosa Ramos) (ocorrência 9.1.5) ;
	- omissão "sobre um dos principais pontos das Razões de Justificativa apresentadas por FRANCISCO PAIS, a saber, a sua diminuta participação na elaboração do DIP AB-CR 327/2009", produzido apenas 35 dias após a sua designação para a Gerência de Abastecimento Corporativo (sr. Francisco Pais) (ocorrência 9.1.12) ;
	- obscuridade no item 9.21.1 do Acórdão, que não qualifica adequadamente quais seriam os "administradores da companhia" (diretores/gerentes-executivos) que deverão responder por eventual débito identificado pelo Tribunal (srs. Marco Aurélio da Rosa Ramos e Francisco Pais) .
3.	A propósito, requerem o saneamento das falhas apontadas. 
	É o relatório.

8.1. Cassio Quirino Norberto (57.219/OAB-PR), representando Paulo Roberto Costa.  
8.2. João Carlos Ribeiro Areosa (152026/OAB-RJ) e outros, representando Venina Velosa da Fonseca.  
8.3. Elisabete Barbosa Ruberto (169700/OAB-RJ) e outros, representando Petróleo Brasileiro S.A.  
8.4. Phillip Antoniazi Giao e outros, representando Ildo Luis Sauer.  
8.5. Catiuscia Pacheco Pires de Oliveira (31804/OAB-DF) e outros, representando Almir Guilherme Barbassa, Celso Fernando Lucchesi e Guilherme de Oliveira Estrella;  
8.6. Thiago Pereira de Aguiar e outros, representando Abilio Paulo Pinheiro Ramos, Alan Kardec Pinto, Daniel Teixeira Machado, Jose Miranda Formigli Filho, José Alcides Santoro Martins, José Antônio de Figueiredo, José Carlos Cosenza, Luiz Alberto Gaspar Domingues e Wilson Guilherme Ramalho da Silva;  
8.7. Maria Clara Espindola de Queiroz e outros, representando José Sérgio Gabrielli de Azevedo.  
8.8. Marianna Dutra de Morais Fregonese Peregrino e outros, representando Paulo Mauricio Cavalcanti Gonçalves.  
8.9. Felipe Braz (69406/OAB-PR) e outros, representando Jorge Luiz Zelada.  
8.10. Mariana Macedo Pessanha Fernandes (158.482/OAB-RJ) e outros, representando Maria das Graças Silva Foster.  
8.11. Luis Gustavo Rodrigues Flores (27.865/OAB-PR) e outros, representando Pedro José Barusco Filho.  
8.12. Felipe Graça Bastos Esteves (122082/OAB-RJ) e outros, representando Francisco Pais e Marco Aurélio da Rosa Ramos.  
8.13. Rodrigo Benício Jansen Ferreira (111.830/OAB-RJ) e outros, representando Renato de Souza Duque.  
8.14. Murilo Varasquim (41.918/OAB-PR) e outros, representando Nestor Cunat Cervero.

Não atuou.

RELATÓRIO DE AUDITORIA. IMPLANTAÇÃO DA REFINARIA ABREU E LIMA (RNEST). FALHAS GRAVES DE GESTÃO. multa. inabilitação de parte dos responsáveis para o exercício de cargos comissionados na administração federal. embargos de declaração. aRGUIÇÃO DE omissões e obscuridades no julgado. CONHECIMENTO. REJEIÇÃO.

RELATÓRIO DE AUDITORIA (RA)

não atuou.

Em exame, embargos de declaração opostos pela sra. Maria das Graças Silva Foster e pelos srs. Jorge Luiz Zelada, Marco Aurélio da Rosa Ramos e Francisco Pais ao Acórdão 2750/2020-TCU-Plenário, alusivo a auditoria envolvendo a gestão da implantação da Refinaria Abreu e Lima (RNEST) , da Petrobras, prolatado nos seguintes termos (grifos acrescidos) : 
"9.1. rejeitar as razões de justificativa dos srs. Alan Kardec Pinto e Paulo Maurício Cavalcanti Gonçalves, relativamente à ocorrência indicada no item 9.1.1 do Acórdão 3052/2016-TCU-Plenário, aplicando aos responsáveis, individualmente, a multa prevista no art. 58, inciso II, da Lei 8.443/1992, no valor de R$ 15.000,00 (quinze mil reais) ;
9.2. rejeitar as razões de justificativa do sr. Celso Fernando Lucchesi, relativamente às ocorrências indicadas nos itens 9.1.1 e 9.1.12 do Acórdão 3052/2016-TCU-Plenário, aplicando ao responsável a multa prevista no art. 58, inciso II, da Lei 8.443/1992, no valor de R$ 28.000,00 (vinte e oito mil reais) ;
9.3. rejeitar as razões de justificativa da sra. Venina Velosa da Fonseca, relativamente às ocorrências indicadas nos itens 9.1.1, 9.1.4, 9.1.5 e 9.1.9 do Acórdão 3052/2016-TCU-Plenário, aplicando à responsável a multa prevista no art. 58, inciso II, da Lei 8.443/1992, no valor de R$ 36.000,00 (trinta e seis mil reais) ;
9.4. rejeitar as razões de justificativa do sr. Paulo Roberto Costa, relativamente às ocorrências indicadas nos itens 9.1.2, 9.1.6, 9.1.7, 9.1.8, 9.1.11, 9.1.13 e 9.1.14 do Acórdão 3052/2016-TCU-Plenário, aplicando ao responsável a multa prevista no art. 58, inciso II, da Lei 8.443/1992, no valor de R$ 64.920,00 (sessenta e quatro mil, novecentos e vinte reais) ;
9.5. rejeitar as razões de justificativa dos srs. Ildo Luis Sauer e Nestor Cunat Cerveró, relativamente às ocorrências indicadas nos itens 9.1.3, 9.1.7 e 9.1.11 do Acórdão 3052/2016-TCU-Plenário, aplicando aos responsáveis, individualmente, a multa prevista no art. 58, inciso II, da Lei 8.443/1992, no valor de R$ 45.000,00 (quarenta e cinco mil reais) ;
9.6. rejeitar as razões de justificativa dos srs. Almir Guilherme Barbassa e Guilherme de Oliveira Estrella, relativamente às ocorrências indicadas nos itens 9.1.3, 9.1.7, 9.1.8, 9.1.11 e 9.1.14 do Acórdão 3052/2016-TCU-Plenário, aplicando aos responsáveis, individualmente, a multa prevista no art. 58, inciso II, da Lei 8.443/1992, no valor de R$ 59.000,00 (cinquenta e nove mil reais) ;
9.7. rejeitar as razões de justificativa do sr. José Sérgio Gabrielli de Azevedo, relativamente às ocorrências indicadas nos itens 9.1.3, 9.1.7, 9.1.8, 9.1.11 e 9.1.14 do Acórdão 3052/2016-TCU-Plenário, aplicando ao responsável a multa prevista no art. 58, inciso II, da Lei 8.443/1992, no valor de R$ 64.920,00 (sessenta e quatro mil, novecentos e vinte reais) ;
9.8. rejeitar as razões de justificativa do sr. Renato de Souza Duque, relativamente às ocorrências indicadas nos itens 9.1.3, 9.1.7, 9.1.8, 9.1.10, 9.1.11 e 9.1.14 do Acórdão 3052/2016-TCU-Plenário, aplicando ao responsável a multa prevista no art. 58, inciso II, da Lei 8.443/1992, no valor de R$ 64.920,00 (sessenta e quatro mil, novecentos e vinte reais) ;
9.9. rejeitar as razões de justificativa do sr. Pedro José Barusco Filho, relativamente às ocorrências indicadas nos itens 9.1.5 e 9.1.9 do Acórdão 3052/2016-TCU-Plenário, aplicando ao responsável a multa prevista no art. 58, inciso II, da Lei 8.443/1992, no valor de R$ 15.000,00 (quinze mil reais) ;
9.10. rejeitar as razões de justificativa do sr. Marco Aurélio da Rosa Ramos, relativamente à ocorrência indicada no item 9.1.5 do Acórdão 3052/2016-TCU-Plenário, aplicando ao responsável a multa prevista no art. 58, inciso II, da Lei 8.443/1992, no valor de R$ 12.000,00 (doze mil reais) ;
9.11. rejeitar as razões de justificativa do sr. Jorge Luiz Zelada e da sra. Maria das Graças Silva Foster, relativamente às ocorrências indicadas nos itens 9.1.8, 9.1.11 e 9.1.14 do Acórdão 3052/2016-TCU-Plenário, aplicando aos responsáveis, individualmente, a multa prevista no art. 58, inciso II, da Lei 8.443/1992, no valor de R$ 40.000,00 (quarenta mil reais) ;
9.12. rejeitar as razões de justificativa do sr. Francisco Pais, relativamente à ocorrência indicada no item 9.1.12 do Acórdão 3052/2016-TCU-Plenário, aplicando ao responsável a multa prevista no art. 58, inciso II, da Lei 8.443/1992, no valor de R$ 20.000,00 (vinte mil reais) ;
9.13. fixar o prazo de 15 (quinze) dias, a contar das respectivas notificações, para que os responsáveis comprovem, perante o Tribunal, o recolhimento das dívidas aos cofres do Tesouro Nacional, atualizadas monetariamente a partir do dia seguinte ao término do prazo ora estabelecido, até a data do efetivo recolhimento;
9.14. autorizar, desde logo, caso venha a ser requerido pelos interessados, o pagamento das dívidas em até 24 (vinte e quatro) parcelas mensais consecutivas, nos termos do art. 26 da Lei 8.443/1992, c/c o art. 217 do Regimento Interno/TCU, fixando o vencimento da primeira em 15 (quinze) dias, a contar do recebimento da notificação, e o das demais a cada 30 (trinta) dias, devendo incidir sobre cada uma os encargos legais devidos, na forma prevista na legislação em vigor;
9.15. autorizar, desde logo, nos termos do art. 28, inciso II, da Lei 8.443/1992, a cobrança judicial das dívidas, caso não atendidas as notificações;
9.16. considerar graves, para fins do disposto no art. 60 da Lei 8.443/1992, as infrações cometidas pelos srs. Ildo Luis Sauer, Nestor Cunat Cerveró, Almir Guilherme Barbassa, Guilherme de Oliveira Estrella, José Sérgio Gabrielli de Azevedo, Jorge Luiz Zelada, Maria das Graças Silva Foster, Paulo Roberto Costa e Renato de Souza Duque, aplicando-lhes, em consequência, pelos períodos na tabela adiante, a pena de inabilitação para o exercício de cargo em comissão ou função de confiança no âmbito da administração pública:
	RESPONSÁVEL
	Período de inabilitação

	Ildo Luis Sauer
	5 anos

	Nestor Cunat Cerveró
	5 anos

	Almir Guilherme Barbassa
	8 anos

	Guilherme de Oliveira Estrella
	8 anos

	José Sérgio Gabrielli de Azevedo
	8 anos

	Jorge Luiz Zelada
	6 anos

	Maria das Graças Silva Foster
	7 anos

	Paulo Roberto Costa 
	8 anos

	Renato de Souza Duque
	8 anos

9.17. acolher as razões de justificativa dos demais responsáveis ouvidos em audiência;
9.18. autorizar a anexação de cópia desta deliberação às TCE abertas para responsabilização das empresas cartelizadas (TC Processo 000.168/2016-5, Processo 026.840/2016-2, Processo 027.542/2015-7 e Processo 000.400/2018-1) , para providências porventura julgadas pertinentes;
9.19. dar ciência deste acórdão e do Acórdão 3052/2016-TCU-Plenário, proferidos nestes autos, ao Ministério Público Federal, incluindo remessa específica à coordenação da Operação Lava-Jato, além de ciência à Procuradoria-Geral da República;
9.20. dar ciência desta deliberação à Diretoria Executiva e aos Conselhos Fiscal e de Administração da Petrobras;
9.21. restituir os autos à SeinfraPetroleo para que:
9.21.1. verifique, inclusive junto à atual gestão da Petrobras, a viabilidade de apurar, para além dos custos referidos no Acórdão 1937/2019-TCU-Plenário, outros custos decorrentes da expectativa inicial de processamento do óleo pesado venezuelano nas instalações da RNEST, bem assim a viabilidade de distribuir tais custos - a título de débito - entre os administradores da companhia responsáveis pela condução do empreendimento até a reavaliação do projeto, em 2015, segundo as respectivas contribuições e participações para a concretização do dano;
9.21.2. providencie a juntada a estes autos de cópia do Acórdão 1937/2019-TCU-Plenário, bem como do relatório e do voto que o fundamentam, como subsídio à implementação das medidas indicadas no subitem anterior;
9.21.3. acompanhe os desdobramentos da anunciada alienação da RNEST e, se esta se concretizar, fica desde já a unidade técnica autorizada a requisitar os estudos que fundamentaram a alienação para subsidiar a eventual instauração de TCE, bem como considerar tais estudos no feito;
9.22. alertar à secretaria de que, havendo riscos concretos para o ressarcimento dos danos devidamente identificados, a exemplo de eventual tendência de alteração do entendimento extraído do disposto no art. 37, § 5º, da Constituição Federal, ou em prejuízo daquele entendimento consignado no Acórdão 2709/2008-TCU-Plenário (Incidente de Uniformização de Jurisprudência) no Mandado de Segurança nº 26.210-9/DF do Supremo Tribunal Federal, bem assim, no Enunciado de Súmula de Jurisprudência do TCU nº 282, deverá a unidade adotar as providências urgentes e necessárias com vistas ao não perecimento do direito que se funda na ação administrativa persecutória de ressarcimento deste Tribunal de Contas da União, trazendo os autos conclusos ao Relator com suas proposições."
2.	Acusando a existência de omissões e obscuridades na deliberação, os embargantes, mais especificamente, alegam não terem sido adequadamente enfrentados no voto condutor do decisum os seguintes argumentos, constantes das peças de defesa que oportunamente apresentaram ao Tribunal:
	a) a decisão da diretoria da empresa que aprovou o DIP AB-CR 97/2008 (Ata D. E. 4.691/2008) não caracterizou, propriamente, "ampliação do Plano de Antecipação da Refinaria (PAR) ", como apontado pelo Tribunal, mas mera "discussão de matérias já integralmente vinculadas às decisões pretéritas daquele órgão colegiado", das quais os embargantes não participaram (sra. Maria das Graças Silva Foster e sr. Jorge Luiz Zelada) ;
	b) os autos não explicam, "com a devida precisão, qual seria o nível de maturidade exigível para os projetos básicos que foram condenados" (sra. Maria das Graças Silva Foster) ;
	c) não se poderia exigir dos diretores da companhia vinculados a outras áreas de negócio "que analisassem todas as minúcias dos procedimentos licitatórios da RNEST" (sr. Jorge Luiz Zelada) ;
	d) no final de 2009, quando da aprovação da fase III do Projeto RNEST, o valor presente líquido (VPL) do empreendimento era positivo em US$ 76 milhões (sr. Jorge Luiz Zelada) ;
	e) a elaboração do DIP AB-CR 97/2008, "consistente na solicitação de autorização para aquisição de equipamentos críticos da refinaria, nada mais foi do que um mero desdobramento de uma determinação anterior da alta administração da PETROBRAS" (sr. Marco Aurélio da Rosa Ramos) ;
	f) "em pouco mais de um ano, (...) 188 equipamentos tornaram-se críticos, [de modo que], caso não houvesse a inclusão destes novos equipamentos críticos no DIP AB-CR 97/2008, o Embargante e sua gerência estariam omitindo uma informação importantíssima, frustrando uma decisão anteriormente tomada pela Diretoria Executiva, consubstanciada no DIP AB-CR 76/2007" (sr. Marco Aurélio da Rosa Ramos) ; e
	g) foi "diminuta" a participação do sr. Francisco Pais na elaboração do DIP AB-CR 327/2009, que propôs a aprovação da fase III da RNEST, produzido apenas 35 dias após a sua designação para a Gerência de Abastecimento Corporativo (sr. Francisco Pais) .
3.	Aditivamente, os srs. Marco Aurélio da Rosa Ramos e Francisco Pais apontam a existência de obscuridade no item 9.21.1 do Acórdão, que, a seu ver, não qualifica adequadamente quais seriam os "administradores da companhia" (diretores/gerentes-executivos) responsáveis por eventual débito que vier a ser identificado pelo Tribunal no processo.
4.	Conclusivamente, os interessados pleiteiam o saneamento das falhas indicadas, para que possam, assim, exercitar plenamente seu direito de defesa. 
5.	Preenchidos os pressupostos de admissibilidade, conheço dos embargos.
6.	No mérito, não há o que reparar na deliberação atacada.
7.	Com efeito, cada um dos argumentos de defesa tido por "desconsiderado" ou "omitido" na fundamentação do Acórdão 2750/2020-TCU-Plenário foi, na realidade, exaustivamente examinado. A eventual rejeição desses argumentos, naturalmente, não pode ser tomada, de per si, como vício da deliberação, senão como mera expressão do juízo formado pelo Tribunal a respeito.
8.	Aqui, sem pretender ser exaustivo, transcrevo excertos do relatório e do voto, acolhidos pelo Colegiado, em que os pontos suscitados pelos embargantes foram apreciados:
	¿ Aprovação do DIP AB-CR 97/2008 pela diretoria (alínea "a", acima) 
	Relatório
"470.	O entendimento do responsável [sr. Jorge Zelada] de que estava apenas cumprindo uma decisão anterior de realizar o PAR não merece prosperar, uma vez que a Ata DE 4.632, que aprovou o DIP AB-CR 76/2007, claramente não havia aprovado o plano, mas autorizado sua elaboração com retorno previsto ao colegiado em 45 dias. Ademais, o DIP AB-CR 97/2008 não propôs simplesmente a continuação do PAR, mas sua ampliação ao adicionar ao plano a aquisição de 188 equipamentos que não estavam previstos como críticos no âmbito originário, o que o transformava em um novo plano (peça 25, p. 11-12) . 
471.	Corrobora com tal constatação o fato de o referido DIP ter ido à alçada da Diretoria Executiva, ou seja, caracterizava uma decisão a ser tomada em conjunto, e não apenas execução de mera decisão tomada anteriormente. Os indícios de irregularidade e riscos fora do comum advêm da própria imprevisão normativa daquela medida de antecipação e da materialidade das contratações envolvidas, que ultrapassavam em muito as estimativas anteriores.
............................................................................................................................................
608.	Tampouco assiste razão à Sra. Foster que a primeira dessas deliberações da qual foi signatária (Ata DE 4.691, referente à conduta indicada no item 9.1.8 do Acórdão 3052/2016-TCU-Plenário) apenas acatava solução técnica aprovada na ata anterior, da qual não fora subscritora. A citada Ata DE 4.632 condicionava a autorização para antecipação de contratações à aprovação de um plano de negócios a ser submetido à Diretoria Executiva em 45 dias. Assim, vê-se que não houve uma solução técnica anterior a ser acatada, conforme alegado. Essa solução técnica veio exatamente na Ata DE 4.691, da qual a Sra. Foster foi signatária. Ademais, mesmo não tendo participado da decisão da Ata DE 4.632, cabia à então nova diretora, com assistência de seu gabinete, se informar do inteiro contexto que circundava o PAR, havendo plenas condições para registro de eventual dissidência."
Voto
"136.	Note-se que tanto a sra. Graça Foster como o sr. Jorge Zelada, que não participaram da decisão de 2007, mas participaram da de 2008, manejam argumento diametralmente oposto ao do sr. Ildo Sauer: para eles, 'não se pode atribuir ao DIP AB-CR 97/2008 e a sua aprovação cunho decisório, no sentido de alterar os rumos do projeto da Refinaria de Abreu e Lima, mas tão somente de dar cumprimento ao estabelecido anteriormente' (peça 553) .
137.	De toda sorte, tal argumento também é improcedente, haja vista o PAR de 2008 não ter se limitado a dar concretude ao que antes já havia sido autorizado, mas ter ampliado a 'estratégia de antecipação' com a inclusão de um sem-número de novos itens.
138.	Em suma, o que se extrai da cronologia de deliberações da diretoria executiva é que, sem dispor, desde o início, de uma visão de conjunto que permitisse uma tomada de decisão consciente, bem informada e segura acerca da implantação da RNEST, os membros do colegiado foram paulatinamente comprometendo a empresa - por meio da tal 'estratégia de antecipação' - com um projeto bilionário de contornos e consequências então ainda desconhecidos em sua exata expressão. Com isso, acabaram por consolidar, por via oblíqua, a execução de um projeto que, se bem delineado de antemão, seguramente não teria sido implementado, ao menos na dimensão e com as características que o foi."
¿ Maturidade dos projetos (alínea "b") 
Voto
"126.	A sugestão de que 'nível de maturidade de projetos' seria apenas uma abstração do TCU é impertinente. A Lei 8.666/1993, em seu art. 6º, detalha as características de um projeto básico. O Decreto 2.745/1998, por sua vez, embora não o faça de forma discriminada, a ele alude como o documento com 'a definição das características, referências e demais elementos necessários ao perfeito entendimento, pelos interessados, dos trabalhos a realizar' (item 1.3) . Ora, no caso, se a própria Petrobras não sabia com precisão o que pretendia executar - e prova cabal disso é a expressiva variação de preços da obra verificada entre as aprovações do PAR, em 2007 e 2008, e a aprovação da fase III, em 2009 -, como imaginar que os prestadores de serviço poderiam sabê-lo?
127.	Note-se que, mesmo que houvesse uma especificação razoável dos equipamentos e serviços levados à licitação naquele momento, não haveria como assegurar que esses equipamentos e serviços seriam aderentes ao projeto final de engenharia da obra, ainda longe de conclusão e sujeito a diversas condicionantes ainda em aberto (como o tipo de óleo a ser processado nas instalações) . Nessas circunstâncias, era mesmo de se esperar a necessidade de ajustes e repactuações dos respectivos contratos no futuro, acarretando, por sua vez, atrasos e elevação de custos. Essa, na realidade, era a faceta mais relevante - embora não fosse a única - da 'maturidade' da qual se ressentiam os projetos utilizados nas contratações do PAR.
128.	Insisto: o projeto básico da RNEST - assim entendido aquele que contemplava, perfeitamente desenvolvida, a engenharia básica do empreendimento, as listas com as especificações detalhadas dos equipamentos a serem adquiridos e a definição do modo de operação da planta industrial (ou seja, o projeto submetido à aprovação da diretoria executiva no portão de fase III) - apenas foi concluído no final de 2009, mais de dois anos depois de realizadas as primeiras licitações e contratações no âmbito do PAR.
129.	A propósito, a imaturidade dos projetos utilizados no PAR e suas nefastas consequências para a viabilidade econômica do empreendimento foram reconhecidas em diversos momentos pelos próprios técnicos da Petrobras. 
............................................................................................................................................
149.	Pois bem, ordinariamente, ao final da fase III de um projeto de investimento, ou seja, depois de devidamente assentada sua viabilidade econômica e antes da elaboração do projeto executivo e início das obras, faz-se um pré-detalhamento de engenharia, conhecido como FEED - Front End Engineering Design. Seu foco são a definição dos requisitos técnicos e a identificação dos principais itens de custo do projeto; seu propósito é mitigar os riscos da empreitada e permitir maior controle sobre as despesas a ela associadas. Nessa perspectiva, integram o FEED, dentre outros produtos, o organograma do projeto, a definição da engenharia (civil, mecânica, química) envolvida, a especificação dos principais equipamentos, seu plano de instalação e estimativas confiáveis de preços. É com base no FEED que se tem algo efetivamente apto a receber cotações dos potenciais fornecedores e executores do projeto.
150.	Posto isso, tem-se que, conforme apontado pela SeinfraPetróleo, o pré-detalhamento da RNEST só foi concluído quase seis meses após a deflagração das indigitadas licitações. Aliás, diga-se de passagem, o próprio pré-detalhamento foi elaborado de maneira precipitada, muito antes da conclusão do projeto básico de engenharia da obra, como um todo. Logo, força reconhecer que, de fato, quando da elaboração de propostas pelos licitantes, a Petrobras não dispunha de estimativas confiáveis de preços, e os próprios licitantes não sabiam - com o detalhamento minimamente necessário - o que de fato a estatal demandava. Daí não surpreender, como mais tarde se verificou, o completo descontrole da administração da companhia quanto aos custos do empreendimento. (...) 
151.	Friso, a propósito, que, das doze licitações questionadas, seis tiveram de ser refeitas ao menos uma vez, precisamente em face das muitas deficiências na definição original de seu objeto, o que, por si só, já seria evidência robusta de desrespeito ao regulamento de licitações da empresa.
............................................................................................................................................
157.	Pois bem, a observância do Decreto (já uma significativa simplificação dos procedimentos de licitação e contratação da companhia, diga-se de passagem) não pode ser vista como formalismo incompatível com a dinâmica empresarial. Aliás, não se está cobrando da administração da estatal nada além do que seria de se esperar de qualquer gestor diligente de qualquer entidade pública ou privada: que, antes de buscar no mercado fornecedores ou prestadores de serviços - mormente em se tratando de itens de elevado valor -, tenha à mão um projeto consistente do objeto demandado, com o detalhamento de seus principais componentes, a descrição das interfaces envolvidas e estimativas confiáveis de preços. Ao negligenciarem esse aspecto, os responsáveis desrespeitaram, entre outros, o princípio da eficiência, caro, como dito, a qualquer organização pública ou privada.
158.	(...) Sem embargo, a simples verificação do caminho crítico das principais unidades é suficiente para evidenciar que as licitações foram realizadas antes do pré-detalhamento, circunstância, a propósito, expressamente consignada nos respectivos DIP e, portanto, de conhecimento da diretoria. Aliás, o fato de seis das licitações questionadas terem sido refeitas, longe de esvaziar a imputação, constitui, por si só, evidência robusta da imaturidade dos projetos que as instruíram nos primeiros certames, corroborando o apontamento. Isso, cumpre anotar, não torna o achado prejudicado para efeito de responsabilização, até porque, como assentado anteriormente, não se busca aqui a reparação de eventual prejuízo à empresa. O que se está a avaliar é a conduta dos diretores que, em momento inoportuno e sem observância das normas de regência, autorizaram a realização de licitações envolvendo valores expressivos sem que houvesse disponíveis projetos minimamente detalhados para garantir a real satisfação dos interesses da empresa."
	¿ Responsabilidade dos diretores (alínea "c") 
Relatório
"247.	Há também que se destacar que o processo de aprovação de um projeto de investimento não requer dos diretores de outras unidades de negócios conhecimento técnico especializado sobre o tema afeto à unidade de negócio proponente. Nas irregularidades apontadas não se verifica a necessidade de conhecimento profundo de química do petróleo ou engenharia de processos de refino para se refletir sobre a matéria a decidir. Se faziam necessários não mais que o conhecimento sobre a dinâmica da indústria do petróleo e a interpretação de indicadores econômicos. Esse tipo de análise é realizado em praticamente todas as reuniões da Diretoria Executiva, na aprovação dos mais variados projetos de investimentos, aquisições e desinvestimentos, como sondas, navios, plataformas, refinarias, gasodutos, campos petrolíferos, empresas etc.
248.	Em fecho, evidencia-se que a responsabilidade dos diretores da Petrobras não se limitava às respectivas áreas de atuação. Como membros da Diretoria Executiva, tinham acesso a informações e red flags que indicavam o insucesso ao qual o Projeto Rnest estava fadado, não sendo necessário conhecimento técnico aprofundado acerca do empreendimento. Além disso, o processo de decisão na Petrobras se dava por maioria, sendo possível a discordância consignada em ata. Destarte, rejeitam-se os argumentos apresentados pelos responsáveis quanto à competência da Diretoria Executiva."
	Voto
"108.	Naturalmente, não se poderia exigir, e não se exige aqui, dos diretores de outras áreas conhecimento técnico aprofundado de aspectos específicos da área proponente. No entanto, não se pode olvidar que todos os diretores contavam com assessores especialistas e tinham pleno acesso aos técnicos da empresa que elaboraram os documentos integrantes do PSD. De toda sorte, o que se aponta como irregular na conduta dos responsáveis, a caracterizar negligência e desinformação, é apenas o que se apresenta como desvio em relação ao comportamento esperado de um gestor mediano ao decidir: começar a execução de obra bilionária, inserida numa parceria essencial para a viabilidade do projeto e atingimento dos objetivos estratégicos da ação, sem prévio e formal comprometimento da empresa parceira e sem nem mesmo o projeto básico de engenharia do empreendimento."
	¿ VPL positivo (alínea "d") 
	Voto
"174.	(...) Na realidade, já em 2009, os indicadores econômicos da RNEST eram muito ruins. Tanto era assim que, em setembro de 2009, formalmente comunicada a respeito, a diretoria executiva houve por bem determinar a melhoria dos indicadores econômicos do projeto. Ora, nesse quadro, em vez de buscar 'melhorar os indicadores', valendo-se para tanto de artifícios estranhos à prática ordinária da Petrobras e destituídos de suporte técnico adequado, a diretoria executiva deveria ter se preocupado em reduzir as incertezas do negócio (incrivelmente, ainda sem definição quanto à participação da PDVSA) e mitigar os riscos concretos de prejuízo para os cofres da empresa. Aliás, essa foi a expressa recomendação, à época, do Plafin (peça 47, p. 110) :
'Considerando o projeto isoladamente, entendemos que o VPL negativo apresentado frente ao expressivo investimento requerido representa um ponto de atenção para a Companhia. Desta forma, sugerimos uma análise integrada (Portfólio Petrobras) do projeto para avaliar sua capacidade de geração de valor frente a outras alternativas.'
175.	A temeridade da ação da diretoria foi potencializada pelo altíssimo custo do projeto. Com efeito, o fator determinante da inviabilidade do empreendimento não foi a redução das margens de lucro da atividade de refino, como alegam alguns dos responsáveis, mas a significativa escalada de preços da obra (de US$ 4,1 bilhões, na fase II, para US$ 13,4, na fase III) , consequência direta das gravíssimas falhas de gestão fartamente evidenciadas nos autos.
............................................................................................................................................
206.	No portão de decisão de fase III, verificado em 2009, a inviabilidade econômica da obra era patente. 
207.	Em janeiro de 2009, seu VPL foi estimado em US$ 5,7 bilhões negativos, admitindo a concorrência das refinarias Premium, no Maranhão (peça 47, p. 150) . Sem elas, o número subia para US$ 4,2 bilhões negativos.
208.	Em agosto de 2009, análise de risco feita pela empresa indicou haver, no cenário com as refinarias Premium (cujos projetos então se encontravam na fase III) , 83,3% de probabilidade de o VPL da RNEST ser negativo. A média esperada do indicador era de menos US$ 4,6 bilhões, podendo chegar a menos US$ 12,9 bilhões (peça 54, p. 2) . No cenário sem as refinarias Premium, a situação melhorava, mas ainda permanecia extremamente preocupante: 62% de probabilidade de VPL negativo, com média de menos US$ 1,2 bilhão e mínimo de menos US$ 12,5 bilhões.
209.	Diante de uma brutal elevação de custos (de US$ 4,1 bilhões, na fase II, para US$ 13,4, na fase III) e de um VPL negativo em mais de US$ 3 bilhões, no cenário de referência, 'por determinação da diretoria executiva, várias ações foram tomadas a fim de melhorar os indicadores econômicos do projeto'. Essa determinação foi feita em reunião da diretoria realizada em setembro de 2009 (peça 47, p. 131) .
210.	A opção dos dirigentes da empresa, assim, foi prestigiar uma singela e mal disfarçada 'conta de chegada', na qual se inseria até mesmo uma hipotética 'perda de mercado nacional de derivados caso um terceiro construa uma refinaria semelhante nesta mesma localização' (peça 47, p. 58) '. O ponto, em particular, chega a ser curioso porque a parceria com a PDVSA, em última análise, era exatamente um convite a uma concorrente estrangeira para disputar mercado com a Petrobras no território nacional, e isso em condições amplamente facilitadas, diga-se de passagem, e sem que estivessem ao menos esboçadas as eventuais contrapartidas a serem oferecidas pela empresa venezuelana.
211.	De acordo com a documentação que instruiu a deliberação do colegiado no 'portão de fase III', naquele momento (novembro de 2009) , caso se decidisse pelo cancelamento do projeto, o prejuízo da companhia seria da ordem de US$ 1,5 bilhão (peça 47, p. 23) , ou seja, inferior à metade das perdas então esperadas com a continuidade das obras."
	¿ Elaboração do DIP AB-CR 97/2008 (alíneas "e" e "f") 
	Voto
"116.	Os defendentes, na condição de gerentes-executivos da Petrobras e, portanto, integrantes da alta administração da empresa, sabiam perfeitamente que o projeto básico da refinaria apenas seria concluído ao final da fase III, algo que, quando da emissão do DIP AB-CR 97/2008, de março de 2008, ainda estava muito distante de acontecer (a fase III somente foi aprovada em dezembro de 2009) . Mais importante, também sabiam que apenas depois de concluído o projeto básico, e iniciada a fase de execução, o empreendimento estaria com sua viabilidade econômica devidamente assentada. Igualmente sabiam da indefinição quanto à participação da PDVSA, dos custos adicionais que o processamento do óleo superpesado de Carabobo trazia para a empreitada e da importância da negociação de contrapartidas com a estatal venezuelana para a própria justificação da RNEST (ao menos no tocante à modelagem então concebida) .
117.	A despeito disso, subvertendo completamente o processo natural de amadurecimento de um projeto de investimento, e expondo a grande e desnecessário risco a companhia, manifestaram-se incondicionalmente favoráveis à implementação das antecipações anteriormente autorizadas e, mais grave, à realização de novos investimentos irreversíveis na obra. 
118.	Em nenhum dos dois DIP há qualquer advertência quanto à temeridade da 'estratégia' defendida. Pelo contrário, na conclusão do DIP 97/2008, os três ex-gerentes-executivos a uma afirmaram: 'Estamos de pleno acordo com os procedimentos acima expostos sobre o assunto e com as providências que ora estamos propondo às V. Sas. as quais, ao nosso ver, atendem plenamente aos interesses da Petrobras' (peça 46, p. 49) . Não há, aí, como de resto em todo o texto do documento, nenhum indício de coação ou de mero cumprimento de ordens. Aliás, isso nem mesmo seria condizente com o processo decisório da empresa, em cuja base se assentam os pareceres técnicos em tese produzidos com isenção e independência pelos gerentes-executivos da empresa.
119.	Nesse sentido, é irrelevante que os DIP tenham ou não sido 'encomendados' pelo então diretor do abastecimento. O dever dos então gerentes-executivos para com a empresa era apontar as previsíveis consequências daquela opção patentemente equivocada de antecipar investimentos irreversíveis, mormente tendo em conta as circunstâncias do projeto e o seu elevado custo. Note-se que, em última análise, isso fragilizava a própria posição da Petrobras frente à PDVSA nas negociações em torno da parceria, ainda em andamento."
	¿ Participação individual na elaboração do DIP AB-CR 327/2009 (alínea "g") 
	Relatório
"403.	Importa ressaltar que o Sr. Francisco Pais, antes de assumir a Gerência do AB-CR, em 22/10/2009, foi assistente do Diretor de Abastecimento, entre agosto de 2003 e outubro de 2009 (peça 56, p. 26) . Se, por um lado, o responsável participou, como Gerente Executivo do AB-CR, de apenas 35 dias da Fase III do Projeto Rnest, por outro, na função de assistente do Diretor de Abastecimento por mais de seis anos, o responsável sabia do andamento do projeto, mesmo antes de sua designação para a titularidade daquela gerência, em 22/10/2009. Os assistentes dos diretores têm a atribuição de analisar os DIP de encaminhamento de pauta à Diretoria Executiva, o que permite discussão prévia à reunião de aprovação entre diretores, assistentes, gerentes executivos, bem assim outros técnicos envolvidos. Esse procedimento ilustra que, segundo os ditames corporativos, os assistentes dos diretores detêm amplo conhecimento dos projetos de suas diretorias. Assim, os poucos dias no cargo não refletiam seu vasto conhecimento sobre o projeto."
9.	Como se vê, os argumentos apresentados a título de razões de justificativa pelos ora embargantes foram devidamente examinados pelo Tribunal, sendo de todo impróprias, nesse quesito, as alegações de omissão ou cerceamento de defesa.  
10.	Por fim, quanto à suposta obscuridade da expressão "administradores da companhia", presente no item 9.21.1 do Acórdão 2750/2020-TCU-Plenário, esta, em realidade, não se verifica.
11.	De fato, o dispositivo foi incluído na deliberação por sugestão do Ministro-Substituto Augusto Sherman, assim fundamentada (destaques acrescentados) :
"111. Como já assentado no relatório de auditoria, '624. Deve-se destacar que as irregularidades constatadas no processo de implantação da Rnest recaem em funcionários reconhecidos como da alta administração da Companhia, o que inclui Diretores e Gerentes Executivos, segundo o Plano Básico da Organização (evidência 56, p. 21) . 625. Esses gestores, em sua maioria funcionários de carreira da estatal, detinham alta qualificação e conhecimento sobre a empresa. Eram assessorados por órgãos técnico-especializados e contavam com suporte de consultorias e pareceristas externos, não sendo equivocado intuir que possuíam plenas condições para exercer suas atribuições de acordo com o critério da 'diligência exigível', que pressupõe o comportamento do homem médio, capaz de prever e precavidamente evitar o perigo de dano à sociedade.' Ainda, '626. O papel de cada gestor no processo decisório é definido na Sistemática conforme o nível hierárquico. São distintas as competências normatizadas para Conselheiros, Diretores e Gerentes Executivos (...) ', sendo, portanto, perfeitamente possível a identificação das responsabilidades. 
112. Considero, inclusive, que muito mais nos níveis do alto escalão que nos de gerência recairiam as responsabilidades últimas pelo dano experimentado, embora não descarte, aqui, a implicação dos níveis de gerência mais diretos." 
12.	Do trecho, resta patente que, a despeito de se vislumbrar na hipótese maior culpabilidade dos membros da diretoria da estatal, por "administradores da companhia" devem ser entendidos os "funcionários reconhecidos como da alta administração da Companhia, o que inclui Diretores e Gerentes Executivos", tudo em perfeita harmonia com a Constituição, em seu art. 71, e a Lei 8.443/1992, mais particularmente em seus arts. 1º, inciso I, e 8º.
13.	Aliás, quanto ao argumento subjacente de que a Lei 6.404/1976 não alcançaria os gerentes-executivos da empresa, o voto condutor do aresto embargado foi mesmo categórico: "68. (...) é importante deixar assente que os responsáveis não estão sendo julgados na forma da legislação societária, como alegam alguns dos defendentes, mas nos termos da Constituição e da Lei 8.443/1992".
	Diante do exposto, voto no sentido de que o Tribunal adote a deliberação que ora submeto a este Colegiado.
TCU, Sala das Sessões Ministro Luciano Brandão Alves de Souza, em 3 de março de 2021.
BENJAMIN ZYMLER 
Relator